臺灣臺中地方法院刑事裁定　　　　　　 100年度聲判字第59號
聲　請　人　行政院國軍退除役官兵輔導委員會臺中榮民總醫院
代　表　人　雷永耀
代　理　人　蕭富山律師
　　　　　　李慶松律師
被　　　告　洪佳儂
選任辯護人　魏其村律師
　　　　　　王叔榮律師
上列聲請人因被告背信案件，不服臺灣高等法院臺中分院檢察署
100 年度上聲議字第1058號駁回再議之處分（原不起訴處分案號
：臺灣臺中地方法院檢察署檢察官100 年度偵字第3541號），聲
請交付審判，本院裁定如下：
    主    文
聲請駁回。
    理    由
一、按聲請人不服上級法院檢察署檢察長或檢察總長認再議為無
    理由而駁回之處分者，得於接受處分書後10日內委任律師提
    出理由狀，向該管第一審法院聲請交付審判，刑事訴訟法第
    258 條之I 定有明文。本案聲請人即告訴人行政院國軍退除
    役官兵輔導委員會臺中榮民總醫院（下稱臺中榮總）以被告
    洪佳儂涉犯刑法第342 條背信罪嫌、同法第316 條、第317
    條妨害秘密罪，向臺灣臺中地方法院檢察署檢察官提出告訴
    ，經該署檢察官於民國100 年4 月25日以100 年度偵字第35
    41號為不起訴處分（下稱不起訴處分）後，聲請人不服聲請
    再議，復經臺灣高等法院臺中分院檢察署檢察長以再議為無
    理由，於100 年5 月27日以100 年度上聲議字第1058號處分
    書（下稱駁回再議處分）駁回再議之聲請，聲請人於100 年
    6 月1 日收受該駁回再議處分書，於100 年6 月10日委任蕭
    富山、李慶松律師向本院聲請本件交付審判等情，有上開不
    起訴處分書、駁回再議處分書、送達證書附於臺灣臺中地方
    法院檢察署100 年度偵字第3541號卷宗及本院卷可稽，此經
    本院調閱該卷查明無訛，並有本件刑事交付審判聲請狀附於
    本院卷可稽，是聲請人聲請交付審判並未逾越前開法定之10
    日期問，合先敘明。
二、聲請交付審判意旨略以：
  (一)刑法第342條背信罪，係指「為他人處理事務，意圖為自己
    或第三人不法之利益，或損害本人之利益，而為違背其任務
    之行為，致生損害於本人之財產或其他利益者」，其立法理
    由及實務見解均認「為他人處理事務」係一概括之概念，凡
    是承受他人之託付而為該他人處理財產上之事務者，皆應認
    係「為他人處理事務」，至於行為人與本人之間，是否為民
    法上之僱傭或委任關係，在所不問。
  (二)本件不起訴處分書認定具有民法「僱傭」關係者，即非刑法
    第342 條所定之「為他人處理事務」，係以民事關係下「委
    任」與「僱傭」之區別，並非論及刑法背信罪之要件。蓋刑
    法第342 條背信罪之要件係「為他人處理事務」，而非「對
    工作內容有無自由裁量餘地」一端。是原不起訴處分書及駁
    回再議均以「有無自由裁量餘地」為刑法背信罪之構成要件
    ，顯然增加法無規定之要件，有違法律本旨。
  (三)本件計畫主持人洪滿榮醫師縱曾對被告有所指導及指示，惟
    如洪滿榮醫師指導及指示之內容僅為研究方向、行政事項，
    即不能以被告受有指導及指示，即謂其非受告訴人交付任務
    、非為告訴人處理事務，而無裁量餘地。詎臺灣高等法院臺
    中分院檢察署竟完全未予調查，竟以被告受有指導及指示，
    遂謂其對工作內容並無自由裁量之餘地，顯然偵查未臻完備
    。
  (四)關於被告進行實驗、收集文獻、報告研究進度、提出構想等
    ，均有賴被告基於自身之知識研讀文獻、操作實驗，觀察結
    果加以吸收、消化及研判，而後作成合乎邏輯之結論，惟原
    不起訴處分書就此部分均未見調查，實有偵查未臻完備之違
    誤，本件被告涉犯刑法第342 條之背信罪，事證已臻明確，
    爰請求依刑事訴訟法第258 條之3 第2 項後段，為交付審判
    之裁定。
三、聲請人告訴被告涉犯刑法第316 條、第317 條妨害秘密罪嫌
    ，因告訴已逾6 個月之告訴期間，經臺灣臺中地方法院檢察
    署檢察官為不起訴處分，臺灣高等法院臺中分院檢察署檢察
    長駁回聲請人對臺灣臺中地方法院檢察署檢察官不起訴處分
    之再議聲請，聲請人並未就此部分聲請交付審判，本院自無
    庸就此部分進行審查，合先敘明。
四、按犯罪事實應依證據認定之，無證據不得認定犯罪事實，刑
    事訴訟法第154 條第2 項定有明文；又刑事訴訟上證明之資
    料，無論其為直接證據或間接證據，均須達於通常一般之人
    均不致有所懷疑，而得確信其為真實之程度，始得據為有罪
    之認定，若其關於被告是否犯罪之證明未能達此程度，而有
    合理之懷疑存在時，致使無從形成有罪之確信，在刑事訴訟
    「罪疑惟輕」、「無罪推定」原則下，依據「罪證有疑，利
    於被告」之證據法則，即不得遽為不利被告之認定；告訴人
    之告訴，係以使被告受刑事訴追為目的，是其陳述是否與事
    實相符，仍應調查其他證據以資審認，最高法院76年臺上字
    第4986號、52臺上字第1300號著有判例可資參照。次按告訴
    人不服上級法院檢察署檢察長或檢察總長認再議為無理由而
    駁回之處分者，得於接受處分書後10日內委任律師提出理由
    狀，向該管第一審法院聲請交付審判；法院認為交付審判之
    聲請不合法或無理由者，應駁回之，刑事訴訟法第258 條之
    1 、第258 條之3 第2 項前段分別定有明文。前述刑事訴訟
    法第258 條之1 規定，乃對於「檢察官不起訴或緩起訴裁量
    權」制衡之一種外部監督機制。法院僅在就檢察官所為不起
    訴或緩起訴之處分是否正確加以審查，以防止檢察機關濫權
    。依此立法精神，法院就聲請交付審判案件為審查時，所謂
    「得為必要之調查」所指之調查證據之範圍，自應僅以偵查
    中曾顯現之證據為限，不可就告訴人新提出之證據再為調查
    ，亦不可蒐集偵查卷以外之證據。另由刑事訴訟法第260 條
    對於不起訴處分已確定或緩起訴處分期滿未經撤銷者，得再
    行起訴規定之立法理由說明：「本條所謂不起訴處分已確定
    者，係包括『聲請法院交付審判復經駁回者』之情形在內。
    」，益徵法院就聲請交付審判案件為審查時，所謂「得為必
    要之調查」所指之調查證據範圍，應僅以偵查中曾顯現之證
    據為限，不得就告訴人新提出之證據，再為調查，亦不可蒐
    集偵查卷以外之證據。否則，將使交付審判制度與再行起訴
    制度，相互混淆不清（臺灣高等法院91年4 月25日第1 次刑
    庭庭長法律問題研究會議結論意旨參照），亦將使法院兼任
    檢察官而有回復「糾問制度」之虞。且法院裁定交付審判之
    前提，必須偵查卷內所存證據已符合刑事訴訟法第251 條第
    1 項規定「足認被告有犯罪嫌疑」檢察官應提起公訴之情形
    ，亦即該案件已經跨越起訴門檻，否則，縱或法院對於檢察
    官所認定之基礎事實有不同判斷，但如該案件仍須另行蒐證
    、偵查，始能判斷應否交付審判者，因交付審判審查制度並
    無如同再議救濟制度得發回原檢察官繼續偵查之設計，法院
    仍應依同法第258 條之3 第2 項前段規定，以聲請為無理由
    裁定駁回。
五、次按刑法第342 條之背信罪，其主體係以為他人處理事務者
    為限，而此所稱之「他人」，包括自然人及法人；至所謂「
    為他人」，則指受他人之委任而為其處理事務之意，亦即其
    與「他人」間之內部關係，乃具有一定之任務，而負擔處理
    該他人之事務之謂；另所謂委任，係指委任人委託受任人處
    理事務之契約而言。委任之目的，在一定事務之處理。故受
    任人給付勞務，僅為其處理事務之手段，除當事人另有約定
    外，得在委任人所授權限範圍內，自行裁量決定處理一定事
    務之方法，以完成委任之目的。至僱傭，則指受僱人為僱用
    人服勞務之契約而言。僱傭之目的，即在受僱人單純提供勞
    務，對於服勞務之方法毫無自由裁量之餘地，最高法院73年
    度臺上字第847 號、85年度臺上字第2727號判決要旨參照。
六、依首揭說明，本院所得調查證據之範圍，係以偵查中所顯現
    之證據為限，不得就聲請人所提出之新證據再為調查，亦不
    可蒐集偵查卷以外之證據，故對於聲請補充理由狀中聲請人
    所提出被告簽署之實驗材料供應商康芙貿易行及量子生物科
    技股份有限公司出貨單、研究進度報告、靜宜大學研究發展
    處網頁公告之「98年靜宜大學與臺中榮總研究計畫核定清單
    」及臺中榮總網頁公告之院校合作計畫」、聲請人購買及餵
    養實驗用兔子之支出憑證黏存單、收據、收費明細表、被告
    碩士論文「兔子牙髓間質幹細胞與脂肪間質幹細胞的比較」
    資料、聲請人代理人寄發之99年5 月27日臺中郵局第1363號
    存證信函等證據，不得調查採為證據，合先敘明。
七、被告固坦承於離職前撕毀實驗兔子兔籠上之實驗處置標示，
    惟堅決否認有何背信犯行，辯稱：伊在臺中榮總擔任研究助
    理，月薪新臺幣（下同）35,000元，伊對於研究、實驗並無
    主導權，對於實驗之進行方式須依洪滿榮醫師指示辦理；馬
    昶係伊碩士班之指導老師，馬昶以伊碩士班之研究資料投稿
    國際期刊，但遭以缺乏動物實驗退稿，該研究資料之作者群
    同時有馬昶、馬魁、洪滿榮等人，馬昶請伊詢問洪滿榮是否
    藉由臺中榮總之實驗室進行動物實驗，洪滿榮同意後，伊才
    於98年2 月進行兔子的動物實驗，實驗結果慢慢出來後，洪
    滿榮透過指導老師與馬昶談論作者順序，後來不知因何大家
    爭執作者順序之問題，伊於99年2 月間依馬昶指示撕掉兔籠
    標籤，可能是馬昶認為聯合醫院應享有實驗之著作權；依伊
    與聲請人之契約，伊主要係作人類間質幹細胞分化研究，負
    責分化成胰島素分泌細胞之研究，本件兔子實驗主要係伊碩
    士班論文研究即兔子間質幹細胞牙齒再生研究之延續，與人
    類間質幹細胞分化研究無關，伊完成碩士論文後，要投稿國
    際期刊被拒絕，洪滿榮醫師伊碩士論文係共同作者之一，伊
    指導老師馬昶請伊詢問洪滿榮醫師可否在臺中榮總進行兔子
    實驗，洪醫師說可以，伊才執行這樣的研究等語。經查：
  (一)被告與聲請人臺中榮總於97年7 月28日訂立專任助理及臨時
    工聘用契約，由臺中榮總聘用被告進行「應用人類脂肪幹細
    胞於組織工程與細胞療法之基礎研究」、「應用人類間質幹
    細胞於組織工程與細胞療法之基礎研究」，聘用時間自97年
    8 月1 日至98年1 月31日、98年2 月1 日至98年12月31日及
    99年1 月1 日至99年7 月31日止，被告擔任研究助理，每月
    薪資為35,000元，期間應接受研究之計畫主持人洪滿榮指示
    進行工作，並應遵守管理規定，被告於洪滿榮指定之工作不
    能勝任或考核不合格者，洪滿榮得依規定終止契約，未依規
    定辦理離院手續，致發生勞健保雇主負擔費用之損失者，洪
    滿榮應負完全責任，該契約未約定事項，依工作規則或相關
    人事規章或關法令辦理等情，有臺中榮總專任助理及臨時工
    聘用契約、勞工一般體格及健康檢查紀錄表、臺中榮總研究
    助理僱用申請書、臺中榮總研究助理到職單等在卷可參。
  (二)證人洪滿榮於偵訊時證稱：伊於臺中榮總婦產科擔任主任，
    本件研究係由郭山輝資助，為醫院產官學研究案，臺中榮總
    的角色是提供研究的場所，伊係研究案之主持人，被告係專
    任助理，工作內容為依據合約需要，完成伊交付之任務，主
    要是進行實驗、收集文獻、每星期報告研究進度，研究由伊
    主導決策，被告可以提出構想，但須經伊決策，且動物實驗
    之器材須經伊批准；臺中榮總與被告簽了3 份合約，期間包
    含97、98及99年，計畫主持人都是列伊的名字，係由伊主導
    決策；被告是在97年8 月進榮總，伊有交代被告作牙齒的實
    驗，胰島素分泌細胞是與靜宜大學研究所作的另1 項實驗，
    被告於98年2 月向伊報備要透過馬昶介紹，找馬魁幫忙進行
    兔子的動物實驗，伊說這樣可以，同意被告去找馬魁來處理
    動物實驗，就伊所知，被告與馬昶在準備發表碩士論文，伊
    跟被告說如馬昶可提供意見也不錯，但伊不認為馬昶可以在
    臺中榮總作這些研究等語。是依證人洪滿榮於偵訊時所述，
    被告與臺中榮總訂立專任助理及臨時工聘用契約之初，依約
    欲進行實驗之內容並未包含本件兔子間質幹細胞牙齒再生之
    研究，係被告之碩士指導老師馬昶令被告詢問證人洪滿榮後
    ，證人洪滿榮始同意在臺中榮總進行本件兔子之實驗，核與
    被告前開辯解相符。又臺北市立醫院馬魁醫師於99年1 月間
    某日，寄發電子郵件予臺中榮總，信件中表示「本件研究係
    探討以脂肪幹細胞在牙齒組織再生上取代牙髓幹細胞之可能
    性，該研究一直是馬昶博士主持之計畫，被告以該研究之部
    分成果已寫成論文並獲得碩士學位，洪滿榮醫師為馬昶教授
    與鄭葳教授共同指導博士研究生之一，並未實際參與牙齒研
    究主題；被告畢業後受聘於擔任洪滿榮臺中榮總研究助理，
    研究主題為幹細胞分化成胰島素生產細胞，半年之後馬昶教
    授因其碩士論文投稿國際期刊，需要動物體內之研究，遂指
    示被告通過洪滿榮醫師許可，在其單位上以不妨礙洪醫師之
    工作要求為原則，進行研究」等情，亦有證人洪滿榮提出之
    電子郵件1 份附卷可參。聲請人代理人於偵訊時亦表示：臺
    中榮總是公家單位，絕無與馬昶合作本件計畫等語。則本件
    兔子間質幹細胞牙齒再生之研究，是否為被告與聲請人契約
    所定應進行之計畫及研究，是否為被告為聲請人處理之事務
    ，容非無疑。
  (三)又依證人洪滿榮前開證述，被告於聲請人醫院之工作內容係
    研究實驗及收集文獻資料，並提供研究進度報告，惟就實驗
    方向之決策、動物實驗器材之採購等，均須由證人洪滿榮決
    定。而被告與聲請人訂立之專任助理及臨時工聘用契約，亦
    載明被告應接受證人洪滿榮指示進行工作，並遵守管理規定
    ，被告對於證人洪滿榮指定之工作不能勝任或考核不合格，
    證人洪滿榮得依規定終止契約，均顯示被告就研究計畫之進
    行，並無主導、決策之權限，須聽從主持人即證人洪滿榮之
    指示進行，且須接受工作規則之拘束及工作成效之考核，是
    被告係於一定期限內，受僱為聲請人服勞務，並取得臺中榮
    總所給付之薪資，就服勞務之方法並無自由裁量之餘地，被
    告與聲請人間應為僱傭關係，而非委任關係，未受委任處理
    聲請人之事務，尚與刑法背信罪之犯罪構成要件有間。
八、綜上，前開不起訴處分書及駁回再議理由暨事證，經本院調
    閱前開卷證後，詳予審認核閱屬實。被告涉犯背信罪嫌不足
    之理由，業經檢察官於前開不起訴處分書為必要之調查、蒐
    證及詳細臚列說明理由，並無何悖於經驗法則、論理法則或
    證據法則之情事，且本院調取本案偵查全卷核閱後，認依目
    前卷內所存證據，確不符合刑事訴訟法第251 條第1 項規定
    「足認被告有犯罪嫌疑」，應由檢察官提起公訴之情形，亦
    即本案尚未跨越起訴門檻，臺灣高等法院臺中分院檢察署檢
    察長依偵查所得證據，認被告犯罪嫌疑不足，而駁回聲請人
    對臺灣臺中地方法院檢察署檢察官不起訴處分之再議聲請，
    於法洵無不合，本件聲請人仍執陳詞，聲請交付審判，為無
    理由，應予駁回。
據上論斷，應依刑事訴訟法第258 條之3 第2 項前段，裁定如主
文。
中    華    民    國  100     年    11    月    4     日
                  刑事第十三庭  審判長法  官  賴妙雲
                                      法  官  黃麗玲
                                      法  官  楊欣怡
以上正本證明與原本無異。
本件裁定不得抗告。
                                      書記官  黃泰能
中    華    民    國   100    年    11    月    4     日